最高法院刑事判決　　　　　　　　　　　　　　　九十一年度台上字第三九九五號
　　上訴人　台灣高等法院檢察署檢察官
　　被　告　甲○○
右上訴人因被告違反水土保持法案件，不服台灣高等法院中華民國八十九年四月十九
日第二審更審判決（八十九年度上更(一)字第一二○號，起訴案號：台灣板橋地方法院
檢察署八十五年度偵字第二三三二四號），提起上訴，本院判決如左：
    主  文
原判決撤銷，發回台灣高等法院。
    理  由
本件原判決以公訴意旨略以：被告甲○○未先擬具水土保持計畫，亦未經主管機關許
可，且未取得所有權人全體同意，即於民國八十五年間，在座落台北縣樹林鎮○○○
段橫坑子小段三十五之一地號，即被告與案外人呂阿寅、詹詩通、詹長振共有之山坡
地內，擅自開挖整地種植蕃薯及建築豬舍，總計約○‧一公頃，復因未為水土保持之
處理與維護，致生水土流失及公共危險。因認被告涉有山坡地保育利用條例第三十五
條第三項、第一項第四款未先擬具水土保持計畫，擅自經營使用山坡地，致生公共危
險，及水土保持法第三十三條第三項前段、第一項第二款未先擬具水土保持計畫致生
水土流失罪嫌等情。但經審理結果，認為不能證明被告犯罪，因而撤銷第一審科刑之
判決，改判諭知被告無罪，固非無見。
惟查：於山坡地開發建築用地，其開發、經營或使用行為，應先擬具水土保持計畫，
送請主管機關核定，水土保持法第十三條第一項、第八條第一項第五款定有明文。違
反上開規定未先擬具水土保持計畫，致生水土流失者，同法第三十三條第三項前段及
山坡地保育條例第三十五條第三項前段，均定有處罰明文。原判決以：山坡地保育條
例第三十五條第三項原規定，違反第一項第四款情形致生公共危險者為要件，惟該法
條於八十七年一月七日修正為第三十五條第三項前段，規定違反第一項各款情形之一
，致生水土流失、毀損水土保持處理與維護設施或釀成災害者為要件，已將具體危險
犯，修正為致生一定結果之實害犯，亦即未發生水土流失等結果者，即不構成該法條
之罪。而水土保持法第三十三條第三項前段規定，違反第一項第二款情形，亦以致生
水土流失或毀損水土保持之處理與維護設施者為要件，二者為法規競合。本案依據「
台北縣山坡地保育利用管理查報與取締案件會勘紀錄」所載，被告之行為僅「影響水
源涵養」，至於是否致生「水土流失」並無記載，而「影響水源涵養」是否等同於「
水土流失」非無疑。嗣經第一審法院履勘現場，亦僅發現被告開挖梯田種植蔬菜，致
土石顯露，並無致生水土流失或毀損水土保持處理與維護設施等情形。因認被告縱有
開挖整地之行為，但未造成水土流失、毀損水土保持處理與維護設施，或釀成災害等
結果，即與前揭法條之構成要件不合，爰為無罪之諭知（見原判決第三面第十二行至
第四面第十四行）。惟依卷內資料，被告未先擬具水土保持計畫，逕在其共有並分管
之涉案土地上開挖整地種植蕃薯及建築豬舍等情，業據被告坦承在卷，並經主管機關
會勘、法院勘驗及地政機關測量明確，其中開發建築用地興建磚造豬舍之面積達○‧
○三四六公頃、另興建雨棚之面積亦達○‧○一二四公頃，有台北縣政府函、會勘紀
錄、第一審法院勘驗筆錄、地政機關複丈成果圖及現場照片等附卷可稽。依會勘紀錄
所載會勘結果，被告之行為已「影響水源涵養」（見偵字第二三三二四號卷第七頁背
面）。嗣經第一審法院向主管機關函查，所謂「影響水源涵養」是否已達於「致生水
土流失」；經台北縣政府函復「依據行政院農業委員會11.4.八五農字第八五一五二
五六○Ａ號函說明二：『依水土保持法立法意旨，如有同法施行細則第三十五條第一
項第一款至第七款情形之一者（按第二款為破壞地表或地下水源涵養），即可認定致
生水土流失』，本案已有前述之情形」（見第一審卷第二十六頁背面）。原審對於前
揭主管機關就其主管事務所為之釋復，即被告之行為已致生水土流失，未予採納，復
未說明不予採納之理由，即逕認未致生水土流失已有未合。又第一審法院之勘驗筆錄
，係記載「現場有以紅磚搭蓋之豬舍及開挖梯田種植蔬菜，梯田部分土石顯露」，及
命地政機關人員測量並製作複丈成果圖送院（見第一審卷第六十九頁背面）；至於有
無「致生水土流失或毀損水土保持處理與維護設施等情形」，並不在勘驗之範圍，筆
錄亦無記載。原判決竟以：「原審（指第一審）於現場履勘，僅發現開挖梯田種植蔬
菜，梯田部分土石顯露，並無致生水土流失或毀損水土保持處理與維護設施等情事」
（見原判決第四面第六至八行），採為未致生水土流失之證據，亦與卷內證據資料，
不相適合。檢察官上訴意旨執以指摘原判決不當，為有理由，應認仍有撤銷發回更審
之原因。
據上論結，應依刑事訴訟法第三百九十七條、第四百零一條，判決如主文。
中      華      民      國    九十一    年      七      月     十八     日
                              最高法院刑事第十一庭
                                  審判長法官  呂  潮  澤
                                        法官  白  文  漳
                                        法官  陳  世  雄
                                        法官  孫  增  同
                                        法官  林  開  任
      右正本證明與原本無異
                                              書  記  官
中      華      民      國    九十一    年      七      月    二十三    日
